臺灣高雄地方法院民事判決　　　　　　　99年度訴字第1147號
原　　　告　張賢文
被　　　告　國泰人壽保險股份有限公司
法定代理人　張發得
訴訟代理人　魏瓷生
上列當事人間請求返還不當得利事件，本院民國100 年1 月25日
言詞辯論終結，判決如下：
    主      文
原告之訴駁回。
訴訟費用由原告負擔。
    事實及理由
一、原告主張：原告於民國87年間擔任訴外人即原告之姐林英鑾
    之連帶保證人，向被告借款新臺幣（下同）3,300,000 元，
    因林英鑾未按期清償借款，被告乃向臺灣屏東地方法院（下
    稱屏東地院）聲請對原告及林英鑾核發支付命令，經該院於
    89年2 月11日以89年度促字第2884號支付命令（下稱系爭支
    付命令）命林英鑾及原告連帶給付被告3,193,737 元，及自
    88年9 月19日起至清償日止，按年息9.85% 計算之利息，並
    逾期在6 個月以內者，按上開利率10% ，逾期超過6 個月者
    ，按上開利率20% 計算之違約金，被告於取得系爭支付命令
    後，即向屏東地院聲請該院以89年度執字第7967號拍賣林英
    鑾所有之不動產而受償至89年12月22日止後，尚有債權餘額
    86 7,648元未受償（依次扺充利息、本金、違約金後，其中
    利息全部扺充，本金之不足額為809,12 7元，違約金58,521
    元全未受償；下稱系爭借款），屏東地院乃於90年1 月10日
    核發該院90年1 月10日屏院正民執字第89執字第7967號債權
    憑證予被告（下稱上開債權憑證）。因原告迄今為止之戶籍
    及住所地址均是在屏東縣鹽埔鄉○○村○○路41號，而屏東
    地院於核發系爭支付命令時，就原告部份均是誤向林英鑾住
    所地屏東市○○街○段64號送達，而未合法送達予原告，系
    爭支付命令既未合法送達予原告，自不生效力，被告對原告
    即無執行名義而不得持系爭支付命令對原告為強制執行，詎
    被告竟於98年9 月14日持系爭支付命令所核發之上開債權憑
    ，向本院民事執行處聲請對原告強制執行，而經本院以98年
    度司執字第92145 號執行事件准由被告收取原告於臺灣銀行
    左營分行及鳳山分行之存款各79,889元、1,523,143 元，合
    計共1,603,032 元。系爭支付命令既不生效力，對原告即無
    執行名義，被告持系爭支付命令聲請對原告強制執行即不合
    法，被告收取原告之上開存款即屬不當得利，而應返還1,60
    3,032 元予原告，爰依不當得利之法律關係，請求被告返還
    其中之735,384 元（原告因裁判費之考量而於聲明部份只請
    求被告返還其中之735,384 元）等語。並聲明：被告應給付
    原告735,384 元。
二、被告則以：對系爭支付命令未合法送達予原告，對原告不生
    效力不爭執。惟原告係擔任林英鑾之連帶保證人，自應就系
    爭借款負連帶清償責任，而林英鑾經原告向屏東地院聲請拍
    賣其所有之不動產而受償至89年12月22日止後，尚有如原告
    所主張之債權餘額867,648 元未受償（本金不足額809,127
    元，違約金58,521元全未受償），則依此本金不足額、支付
    命令所載之利息、違約金利率計算，林英鑾至本件言詞辯論
    終結之100 年1 月25日止，尚積欠被告本金809,127 元、利
    息804,632 元、違約金160,926 元未清償，再加計屏東地院
    上開執行事件未受償之違約金58,521元，合計共1,833,20 7
    元，爰以此金額向原告主張抵銷，並依民法第32 3條之規定
    ，先扺充利息、次充本金，其次再充違約金等語資為抗辯。
    並聲明：駁回原告之訴。
三、兩造不爭執事項及爭點：
（一）不爭執事項：
  １、主債務人林英鑾於87年3 月18日邀同原告擔任連帶保證人
      ，向被告借款3,000,000 元。有被告提出之借據、授信約
      定書在卷可稽（卷第77頁）。
  ２、因林英鑾未清償借款，被告乃向屏東地院聲請對林英鑾及
      原告核發支付命令，該院於89年2 月11日核發系爭支付命
      令時，對原告之送達地址為「屏東市○○街○段64號」，
      非原告之屏東縣鹽埔鄉○○村○○路41號，送達回證之簽
      收人亦為「孫穩翔」而非原告，有原告戶籍謄本在卷可稽
      （卷第32、33頁），並經本院調取上開支付命令卷核閱屬
      實。
  ３、原告因屏東地院89年度執字第7967號拍賣林英鑾所有之不
      動產，而受償至89年12月22日止後，尚有債權餘額867,64
      8 元未受償（依次扺充利息、本金、違約金後，其中利息
      全部扺充，本金之不足額為809,127 元，違約金58,521元
      則全未受償），屏東地院乃於90年1 月10日核發上開債權
      憑證予被告，有上開債權憑證為證（卷第10頁），並經本
      院調取上開執行卷核閱無誤。
  ４、被告竟於98年9 月14日持系爭支付命令所核發之上開債權
      憑，向本院民事執行處聲請對原告強制執行，而經本院以
      98年度司執字第92145 號執行事件准由被告收取原告於臺
      灣銀行左營分行及鳳山分行之存款各79,889元、1,523,14
      3 元，合計共1,603,032 元。並經本院調取上開執行卷核
      閱屬實。
  ５、依林英鑾積欠被告之上開債權餘額之本金不足額、支付命
      令所載之利息、違約金利率計算，林英鑾至本件言詞辯論
      終結之100 年1 月25日止，尚積欠被告本金809,127 元、
      利息804,632 元、違約金160,926 元未清償，再加計屏東
      地院上開執行事件未受償之違約金58,521元，合計共尚積
      欠被告1,833,207 元，並有被告提出之債權計算書在卷可
      稽（卷第76頁）。
（二）爭點：
  １、原告請求被告返還735,384元，有無理由？
  ２、被告主張扺銷抗辯，有無理由？
四、原告請求被告返還735,384元，有無理由？
    按「無法律上之原因而受利益，致他人受損害者，應返還其
    利益。」，民法第179 條前段定有明文，查本件系爭支付命
    令並未合法送達予原告，對原告不生效力，為被告所不爭執
    ，足認屬實，爭支付命令既不生效力，被告對原告即無執行
    名義而不得持系爭支付命令對原告為強制執行，其竟持以聲
    請強制執行而收取原告上開1,603,032 元存款，自應依不當
    得利之規定返還上開金額予原告，則原告請求被告返還其中
    之73 5,384元，即屬有據。
五、被告主張扺銷抗辯，有無理由？
  １、按「連帶債務之債權人，得對於債務人中之一人或數人或
      其全體，同時或先後請求全部或一部之給付。連帶債務未
      全部履行前，全體債務人仍負連帶責任。」，民法第273
      條定有明文。依上開法條之規定，原告既為林英鑾之連帶
      債務人，而為主債務人林英鑾之系爭借款負連帶清償責任
      ，則本件連帶債務債權人之被告，自得單獨對於債務人林
      英鑾或原告二人中之任一人，同時或先後請求全部或一部
      之給付，而無庸通知另一債務人，債務人如欲保障權益則
      應自行主動隨時向主債務人或債權人查詢，故原告主張被
      告於聲請強制執行林金鑾所有不動產時未通知原告，其係
      直至98年間遭被告收取存款始知林英鑾違約未清償，被告
      從未通知原告清償，卻要原告負擔10數年之利息及違約金
      ，顯失公平，且依民法第230 條之規定，被告不得收取本
      金以外之金額，另依民法第126 條規定，利息之時效期間
      為5 年，被告不得收取超過5 年以上之利息云云，即不足
      採。
  ２、次按「二人互負債務，而其給付種類相同，並均屆清償期
      者，各得以其債務，與他方之債務，互為抵銷。」；「清
      償人所提出之給付，應先抵充費用，次充利息，次充原本
      。」，民法第334 條第1 項前段及第323 條前段定有明文
      。查被告應依不當得利返還原告之1,603,032 元存款，及
      原告應依借款及連帶保證法律關係返還被告之借款餘額
      1,833,207 元，均已屆清償期，被告主張扺銷，即屬有據
      ，則依上開抵充順序計算，被告應返還原告之1,603,032
      元，於先抵充原告應給付被告之利息804,632 元後為798,
      400 元，而剩餘之798,400 元再抵充應給付被告之本金80
      9,127 元後，尚不足10,727元，何況原告尚應給付被告違
      約金160,926 元及屏東地院上開執行事件未受償之違約金
      58,521元，故被告抗辯原告之本件請求，經抵銷後已無餘
      額，原告不得再向被告請求，即為可採。
六、綜上所述，原告依不當得利法律關係請求被告返還之上開金
    額，經被告抵銷後已無餘額，而不得再向被告請求，故本件
    原告之訴，為無理由，應予駁回。
七、訴訟費用負擔之依據：民事訴訟法第78條。
中    華    民    國   100    年    2     月    25    日
                  民事第四庭    法  官  郭文通
以上正本係照原本作成。
如對本判決上訴，須於判決送達後20日內向本院提出上訴狀。如
委任律師提起上訴者，應一併繳納上訴審裁判費。
中    華    民    國   100    年    2     月    25    日
                                書記官  黃琬婷